---
title: "Anotación de los resultados"
author: "Marina Ballesteros"
date: "6/7/2020"
output: html_document
---

```{r, topTabs2, echo=FALSE}
topTags_ELIvsNIT <- topTags (fit, number=nrow(fit), coef="ELIvsNIT", adjust="fdr") 
head(topTags_ELIvsNIT)
```



```{r GeneAnnotation, message=FALSE, warning=FALSE}
annotatedTopTags <- function(topTags, anotPackage)
{
  topTags <- cbind(PROBEID=rownames(topTags), topTags)
  myProbes <- rownames(topTags)
  thePackage <- eval(parse(text = anotPackage))
  geneAnots <- select(thePackage, myProbes, c("SYMBOL", "ENTREZID", "GENENAME"))
  annotatedTopTag<- merge(x=geneAnots, y=topTags, by.x="PROBEID", by.y="PROBEID")
return(annotatedTopTag)
}
```

```{r annotateTopTags, results='hide', message=FALSE, include=FALSE}
require(org.Hs.eg.db)
topAnnotated_SFIvsNIT <- annotatedTopTags(topTags_ELIvsNIT,
anotPackage="org.Hs.eg.db")
```

topAnnotated_Rosett20vsRosett0 <- annotatedTopTable(topTab_Rosett20vsRosett0,
anotPackage="hgu133plus2.db")
topAnnotated_p40vsNPC0 <- annotatedTopTable(topTab_p40vsNPC0,
anotPackage="hgu133plus2.db")
topAnnotated_NPC20vsNPC0 <- annotatedTopTable(topTab_NPC20vsNPC0,
anotPackage="hgu133plus2.db")
write.csv(topAnnotated_p40vsRosett0, file="./results/topAnnotated_p40vsRosett0.csv")
write.csv(topAnnotated_Rosett20vsRosett0, file="./results/topAnnotated_Rosett20vsRosett0.csv")
write.csv(topAnnotated_p40vsNPC0, file="./results/topAnnotated_p40vsNPC0.csv")
write.csv(topAnnotated_NPC20vsNPC0, file="./results/topAnnotated_NPC20vsNPC0.csv")


**Intento Annotation edgeR**

```{r Guardamos los resultados de los topTags, echo=FALSE}
results_ELIvsNIT <- as.data.frame(topTags(ELIvsNIT, n= Inf))
results_SFIvsNIT <- as.data.frame(topTags(SFIvsNIT, n= Inf))
results_ELIvsSFI <- as.data.frame(topTags(ELIvsSFI, n= Inf))
```

Anotación de los genes seleccionados con el genoma humano como referencia.

```{r Anotación de los genes, echo=FALSE}
library(org.Hs.eg.db)
ann_ELIvsNIT <- select(org.Hs.eg.db,keys=rownames(results_ELIvsNIT),columns=c("ENTREZID","SYMBOL","GENENAME"))
ann_SFIvsNIT <- select(org.Hs.eg.db,keys=rownames(results_SFIvsNIT),columns=c("ENTREZID","SYMBOL","GENENAME"))
ann_ELIvsSFI <- select(org.Hs.eg.db,keys=rownames(results_ELIvsSFI),columns=c("ENTREZID","SYMBOL","GENENAME"))
```

Añado las anotaciones a la tabla topTags de los genes seleccionados.

```{r Unión de la anotación a los resultados, echo=FALSE}
results.annotated_ELIvsNIT <- cbind(results_ELIvsNIT, ann_ELIvsNIT)
results.annotated_SFIvsNIT <- cbind(results_SFIvsNIT, ann_SFIvsNIT)
results.annotated_ELIvsSFI <- cbind(results_ELIvsSFI, ann_ELIvsSFI)
```

Guardo los archivos en un archivo excel para cada contraste.

```{r Registro de los resultados de anotación, echo=FALSE}
write.csv(results.annotated_ELIvsNIT,file="./results/ELIvsNIT.csv",row.names=FALSE)
write.csv(results.annotated_SFIvsNIT,file="./results/SFIvsNIT.csv",row.names=FALSE)
write.csv(results.annotated_ELIvsSFI,file="./results/ELIvsSFI.csv",row.names=FALSE)
```
